---
title: "Tugas 3 — Uji Chi-Square"
subtitle: "Observed vs Expected, Test of Independence, Diagnosis Asumsi, dan Pearson Residual"
format:
  html:
    theme: cosmo
    css: styles.css
    toc: true
    toc-title: "Daftar Isi"
    toc-depth: 2
    toc-location: right
    code-copy: false
    code-tools: false
    number-sections: true
    embed-resources: true
    title-block-banner: true
execute:
  echo: true
  warning: false
  message: false
lang: id
---

```{r}
#| label: setup
#| include: false

identitas <- read.csv("identitas_tugas.csv", stringsAsFactors = FALSE)
file_data <- file.path("data", identitas$file_data[1])
data <- read.csv(file_data, stringsAsFactors = FALSE)
```

::: {.student-card}
<div class="label">Mahasiswa</div>
<div class="value">`r identitas$Nama[1]`</div>

<div class="label">NIM</div>
<div class="value">`r identitas$NIM[1]`</div>

<div class="label">Kode Tugas</div>
<div class="value">`r identitas$kode_tugas[1]`</div>
:::

::: {.learning-box}
**Tujuan tugas.** Mengubah pola deskriptif menjadi keputusan inferensial dengan
Uji Chi-Square, memeriksa *expected count*, membaca Pearson residual, dan
menulis kesimpulan tanpa klaim kausalitas.
:::

::: {.callout-note}
## Pola kerja
**predict → calculate → run → diagnose → explain**
:::


# 1. Menentukan Jenis Uji dan Hipotesis

Kasus utama pada tugas ini menggunakan dua variabel kategorik:

- `PengalamanCoding`
- `ToolFavorit`

Pertanyaan penelitian:

> **Apakah tool analitik favorit berasosiasi dengan tingkat pengalaman coding mahasiswa?**

Jawab pertanyaan berikut.

1. Apakah kasus ini termasuk **Goodness of Fit** atau **Test of Independence**?
2. Tuliskan H₀.
3. Tuliskan H₁.
4. Mengapa hasil uji ini tidak boleh langsung ditafsirkan sebagai hubungan sebab-akibat?

::: {.answer-box}
**Jawaban Anda**

1. Kasus ini termasuk Test of Independence, karena melibatkan dua variabel kategorik, yaitu PengalamanCoding dan ToolFavorit.
2. H₀: Tidak terdapat asosiasi antara tingkat pengalaman coding dan tool analitik favorit mahasiswa.
3. H₁: Terdapat asosiasi antara tingkat pengalaman coding dan tool analitik favorit mahasiswa.
4. Karena hubungan yang terlihat pada data belum tentu menunjukkan bahwa satu variabel menyebabkan variabel lainnya.
:::


# 2. Menyiapkan Faktor dan Tabel Observed

Atur urutan kategori agar sesuai dengan konteks analisis.

::: {.callout-tip}
## Petunjuk kode
```r
data$PengalamanCoding <- factor(
  data$PengalamanCoding,
  levels = c("Pemula", "Menengah", "Lanjut")
)

data$ToolFavorit <- factor(
  data$ToolFavorit,
  levels = c("Python", "R", "SQL")
)

tab <- table(..., ...)
addmargins(tab)
```
:::

```{r}
# Tulis kode Anda di sini
data$PengalamanCoding <- factor(
  data$PengalamanCoding,
  levels = c("Pemula", "Menengah", "Lanjut")
)

data$ToolFavorit <- factor(
  data$ToolFavorit,
  levels = c("Python", "R", "SQL")
)

tab <- table(data$PengalamanCoding, data$ToolFavorit)

tab
addmargins(tab)
dim(tab)
```

Sebelum menjalankan uji, jawab:

1. Berapa dimensi tabel kontingensi?
2. Berapa *grand total* observasi?
3. Menurut pengamatan awal terhadap tabel, apakah Anda menduga ada pola perbedaan tool favorit antar tingkat pengalaman? Jelaskan singkat.

::: {.answer-box}
**Prediksi awal**

1. Tabel kontingensi memiliki dimensi 3x3, yaitu 3 kategori PengalamanCoding dan 3 kategori ToolFavorit.
2. Grand totalnya adalah 153 observasi.
3. Terdapat perbedaan pola tool favorit pada tiap tingkat pengalaman coding. Misalnya, pengguna Python lebih banyak pada kelompok Lanjut, sedangkan pengguna R lebih banyak pada kelompok Pemula.
:::


# 3. Expected Count dan Uji Chi-Square

## 3.1 Hitung satu expected count secara manual

Pilih satu sel pada tabel kontingensi. Gunakan rumus:

\[
E_{ij} =
\frac{(\text{total baris}_i)(\text{total kolom}_j)}{N}
\]

Tuliskan sel yang dipilih, nilai observed, total baris, total kolom, grand total,
dan hasil expected count.

::: {.answer-box}
**Perhitungan manual expected**

- Sel yang dipilih: Menengah × Python
- Observed \(O\): 32
- Total baris: 57
- Total kolom: 83
- \(N\): 153
- Expected \(E\): 30.92157
:::

## 3.2 Hitung kontribusi χ² dari sel tersebut

Gunakan:

\[
\frac{(O-E)^2}{E}
\]

::: {.answer-box}
**Kontribusi χ² sel**

Kontribusi Chi-Square untuk sel Menengah × Python adalah 0,0376
:::

## 3.3 Jalankan Uji Chi-Square di R

::: {.callout-tip}
## Petunjuk kode
```r
hasil <- chisq.test(...)
hasil
hasil$expected
```
:::

```{r}
# Tulis kode Anda di sini
hasil <- chisq.test(tab)
hasil
hasil$expected
min(hasil$expected)
```

Catat:

1. nilai χ²;
2. derajat kebebasan (*df*);
3. *p-value*;
4. minimum expected count.

::: {.answer-box}
**Hasil uji**

1. χ² = 13,826
2. df = 4
3. p-value = 0.007872
4. minimum expected = 9.098039
:::

Bandingkan expected count manual Anda dengan sel yang sama pada
`hasil$expected`.

::: {.answer-box}
**Pemeriksaan**

Apakah nilainya sama atau sangat dekat? Jelaskan singkat.

Nilai expected count yang dihitung secara manual untuk sel Menengah × Python adalah 30,92157. Nilai tersebut sama dengan nilai pada hasil$expected, yaitu 30,92157. Jadi, perhitungan manual sudah sesuai.
:::


# 4. Diagnosis Asumsi dan Pearson Residual

Sebelum mempercayai *p-value*, lakukan diagnosis.

Jawab:

1. Apakah input yang digunakan berupa **count/frekuensi**, bukan persentase?
2. Berdasarkan minimum expected count, apakah pendekatan Chi-Square layak digunakan?
3. Mengapa independensi antarobservasi penting pada uji ini?

::: {.answer-box}
**Diagnosis asumsi**

1. Karena uji Chi-Square menggunakan jumlah atau frekuensi pengamatan pada setiap kategori.
2. Ya, uji Chi-Square sesuai digunakan karena nilai expected count terendah lebih dari 5.
3. Karena setiap data harus berasal dari pengamatan yang berbeda dan tidak saling memengaruhi.
:::

Sekarang periksa Pearson residual.

::: {.callout-tip}
## Petunjuk kode
```r
resid <- hasil$residuals
resid

# cari residual absolut terbesar
abs(resid)
```
:::

```{r}
# Tulis kode Anda di sini
resid <- hasil$residuals
resid

abs(resid)
```

Jawab:

1. Sel mana yang memiliki nilai \(|\text{Pearson residual}|\) terbesar?
2. Apakah observed pada sel itu lebih besar atau lebih kecil daripada expected?
3. Apa arti substantif pola tersebut dalam konteks `PengalamanCoding × ToolFavorit`?

::: {.answer-box}
**Interpretasi residual**

1. Nilai absolut terbesar adalah 1,99005, yaitu pada sel Pemula × R.
2. Nilai observed pada sel tersebut lebih besar daripada expected, karena observed sebesar 20 sedangkan expected sebesar 12,86275.
3. Mahasiswa dengan pengalaman coding Pemula yang memilih R lebih banyak daripada yang diperkirakan.
:::


# 5. Fisher sebagai Alternatif

Jawab singkat.

1. Dalam kondisi seperti apa `fisher.test()` layak dipertimbangkan?
2. Mengapa Fisher sering digunakan pada tabel 2×2 dengan sampel kecil atau expected count sangat rendah?
3. Apakah dataset utama tugas ini perlu langsung diganti ke Fisher? Jelaskan berdasarkan hasil diagnosis expected count Anda.

::: {.callout-tip}
## Petunjuk
```r
fisher.test(tab)
```

Tidak perlu menjalankan Fisher pada dataset utama jika diagnosis menunjukkan
pendekatan Chi-Square sudah memadai.
:::

::: {.answer-box}
**Jawaban Anda**

1. fisher.test() digunakan ketika jumlah data kecil atau terdapat expected count yang sangat rendah.
2. Karena Fisher dapat digunakan ketika syarat uji Chi-Square tidak terpenuhi, terutama jika expected count terlalu kecil.
3. Tidak perlu, karena minimum expected count pada dataset ini adalah 9,098039, sehingga syarat expected count untuk uji Chi-Square sudah terpenuhi.
:::


# 6. Pelaporan dan Kesimpulan

Laporkan hasil utama dengan format:

> **χ²(df, N = n) = nilai, p = nilai**

Kemudian tuliskan **3 kalimat**:

1. keputusan terhadap H₀ dan apakah terdapat bukti asosiasi;
2. satu pola substantif berdasarkan Pearson residual;
3. satu kalimat kehati-hatian bahwa hasil menunjukkan **asosiasi**, bukan kausalitas.

::: {.answer-box}
**Pelaporan akhir**

- χ²(4, N = 153) = 13,826, p = 0,007872

1. H₀ ditolak karena p-value 0,007872 < 0,05, sehingga terdapat bukti adanya asosiasi antara pengalaman coding dan tool favorit.
2. Pada kelompok Pemula, pengguna R lebih banyak daripada yang diharapkan.
Ini berdasarkan Pearson residual yang menunjukkan penyimpangan terbesar pada sel Pemula × R.
3. Hasil uji menunjukkan adanya asosiasi, tetapi tidak dapat diartikan sebagai hubungan sebab-akibat.
:::


::: {.callout-important}
## Ingat
- *p-value* bukan probabilitas bahwa H₀ benar.
- Hasil signifikan tidak otomatis berarti asosiasi kuat.
- Pearson residual menunjukkan **di mana penyimpangan terjadi**.
- Kekuatan asosiasi dibahas pada Pertemuan 4.
:::

::: {.footer-note}
**Analisis Data Kategori — Tugas 3**  
Predict → Calculate → Run → Diagnose → Explain
:::
